【裁判字號】    98,訴,1282
【裁判日期】    990331
【裁判案由】    塗銷預告登記
【裁判全文】
臺灣臺北地方法院民事判決              98年度訴字第1282號
原      告  癸○○
訴訟代理人  李淵聯律師
複  代理人  黃金洙律師
被      告  己○○
訴訟代理人  林美倫律師
            陳勵新律師
            張航律師
上列當事人間請求塗銷預告登記事件，本院於民國99年3 月10日
言詞辯論終結，判決如下：
    主      文
原告之訴駁回。
訴訟費用由原告負擔。
    事實及理由
壹、程序方面：
    原告經合法通知，未於最後言詞辯論期日到場，核無民事訴
    訟法第386 條所列各款情形，爰依被告之聲請，由其一造辯
    論而為判決，合先敘明。
貳、實體方面：
一、原告主張：原告於民國97年1 月22日，因繼承原告配偶即子
    ○○之遺產，而取得坐落臺北市○○區○○段2小段628地號
    ，權利範圍全部之土地，及地上建物即同段第49建號，門牌
    號碼臺北市○○○路○ 段27號，權利範圍全部之建物所有權
    （下稱系爭不動產）。子○○就系爭不動產以其於90年11月
    14日預約出賣予被告為由，授權證人乙○○以其名義書立預
    告登記同意書，而同意以其為義務人、被告為預告登記請求
    人，於90年11月14日向臺北市中山地政事務所申請辦理預告
    登記，經臺北市中山地政事務所於90年11月26日辦妥限制登
    記事項為「請求權人：己○○，未辦妥所有權移轉登記予請
    求權人前不得移轉予他人，義務人：子○○，限制範圍全部
    」之預告登記（下稱系爭預告登記）。惟子○○與被告間實
    際上並無成立買賣預約之事實，故該買賣預約係屬通謀虛偽
    意思，依據民法第87條第1 項本文，應屬無效，則系爭預告
    登記即失所依附，自無存在之必要，爰依民法第767 條中段
    規定，請求被告塗銷系爭預告登記等語。並聲明：被告應將
    系爭不動產上之系爭預告登記予以塗銷。
二、被告則以：被告與原告之配偶子○○同為證人辛○之子女，
    證人辛○前於49年購買系爭不動產，繼於54年間因擔心為人
    作保遭連累，以買賣名義（實際上以借名登記之意思）將系
    爭不動產移轉至證人庚○○○名下，直至長子子○○於62年
    準備赴美求學前，為協助子○○取得出國留學之財力證明，
    證人辛○遂要求證人庚○○○直接將系爭不動產，以買賣名
    義過戶予子○○，子○○當時僅22歲，剛從大學畢業根本無
    資力向證人辛○購買系爭不動產，故實際上亦屬借名登記，
    故子○○並未取得系爭不動產之所有權。借名登記契約成立
    後，受任人子○○雖長期居留於美國發展，但仍知系爭不動
    產實為母親辛○所有，乃同意將系爭不動產無償移轉登記至
    被告名下，以利參與都市更新計畫，將更新後分配之房地出
    售作為母親辛○之養老費用。然因證人辛○及被告均無法繳
    交高額之土地增值稅650萬7,622元，遂在證人乙○○建議下
    ，於90年11月間由子○○委任證人乙○○辦理「預告登記」
    事宜，以表彰子○○承認將來有移轉登記系爭不動產予被告
    之義務。凡此均足徵證人辛○並無使子○○取得系爭不動產
    所有權之意。又既然借名登記契約性質與委任契約類同，非
    必為有償契約，並應類推適用委任契約終止、消滅之規定，
    則借名登記契約自應因受任人（即登記名義人）子○○死亡
    而消滅。然由於此委任關係消滅，系爭不動產繼承登記於原
    告名下後，有害於委任人辛○利益之虞，受任人之繼承人（
    即原告）於委任人接受委任事務前，本應繼續處理其事務，
    亦即應依證人辛○指示決定系爭不動產登記名義人，且不能
    否認借名登記之契約關係，是原告依法不能主張民法第767
    條之物上請求權。縱認借名登記契約關係不存在，然90年間
    因被告無力繳納高額土地增值稅，方暫時以「預告登記」方
    式表彰子○○承認將來有移轉登記系爭房地予被告之義務。
    子○○與被告間確實有贈與法律關係存在，且被告並無贈與
    契約撤銷事由，是原告不得於子○○死亡後，撤銷子○○於
    96年5月2日與被告簽訂之贈與契約。再者，由原告、被告、
    證人外人戊○○、甲○○○等在系爭不動產實際所有權人辛○之指示，及子○○之見證下，於96年11月5 日與原告簽訂
    協議書，可知原、被告間就子○○過世後系爭不動產之處理
    早有約定，絕無詐欺脅迫之情事。今原告悍然不顧與被告、
    證人戊○○與丑○○○之約定，直接全部繼承登記於原告名
    下，且拒絕依協議書履行，即已破壞與被告、證人戊○○與
    丑○○○間之協議，再進而訴請塗銷預告登記，行使權利即
    有悖於誠實及信用方法，當然不能認為適法有據，是其請求
    為無理由等語，資為抗辯。並聲明：原告之訴駁回。
三、兩造不爭執之事實：
  (一)系爭不動產原為證人辛○（即子○○、被告之母）所有，嗣
    於54年3月4日以買賣為登記原因辦理所有權移轉登記與證人
    庚○○○，再於62年12月18日以買賣為登記原因辦妥所有權
    移轉登記與子○○。
  (二)子○○就系爭不動產以其於90年11月14日預約出賣予被告為
    由，授權證人乙○○以其名義書立預告登記同意書，而同意
    以其為義務人、被告為預告登記請求人，於90年11月14日向
    臺北市中山地政事務所申請辦理預告登記，經臺北市中山地
    政事務所於90年11月26日辦妥限制登記事項為「請求權人：
    己○○，未辦妥所有權移轉登記予請求權人前不得移轉予他
    人，義務人：子○○，限制範圍全部」之預告登記。
  (三)子○○（39年10月9日生）於97年1月22日死亡，原告為其配
    偶，而於97年4月28日以分割繼承為登記原因登記為系爭不
    動產所有權人。
四、原告主張因子○○與被告間，就系爭不動產所為買賣預約係
    屬通謀虛偽意思而無效，則系爭預告登記即失所依附，自無
    存在之必要，乃依民法第767 條中段規定，請求被告塗銷系
    爭預告登記等語，則為被告所否認，並以前揭情詞置辯，而
    依土地法所為之登記，有絕對效力，土地法第43條定有明文
    ，則原告業於97年4 月28日登記為系爭不動產所有權人，為
    兩造所不爭執，且被告亦非系爭不動產真正所有人，原告自
    得行使民法第767 條物上請求權，被告抗辯原告不得主張民
    法第767 條之物上請求權，乃屬有誤。又所有權妨害除去請
    求權之成立，須所有權人對於妨害其所有權者無容忍之義務
    ，始足當之。是本件主要爭點厥為：原告請求被告塗銷系爭
    預告登記，有無理由？茲論述如下：
    (一)經查，證人辛○為原告之夫子○○之母，於49年間購買系
      爭不動產並登記為所有人，因為人作保唯恐喪失系爭不動
      產所有權，乃分別於54年3月4日以買賣名義將系爭不動產
      移轉登記予證人庚○○○，於54年8 月17日設定抵押權予
      證人丙○○，於57年5 月17日設定抵押權予子○○之事實
      ，業經證人辛○證稱：「這間房子我是民國49年買的，我
      住那裡，我幫人作保，第一次登記給寅○○，我怕寅○○
      賣掉，所以我又找了一個人丙○○設定登記，…。我擔任
      他人的保人，我連我的兒子我也擔心。」等語（見本院卷
      (二)第22頁），核與證人庚○○○證述：「（問：臺北市○○○路○ 段27號房地，何時登記在證人名下？為何登記？
      ）民國幾年我忘記了，當時是口頭上說，沒有登記，因為
      辛○當時很窮，幫人家洗衣服買了這個房子，當時子○○
      在唸國中，都是辛○在賺錢，因為辛○幫人家作保，所以
      才說要登記。」、「（問：這個房屋登記到你名下，你有
      付錢給辛○嗎？）沒有。」、「辛○作保被人家倒，所以
      登記到我名下，辛○拿我的身分證，要做什麼我不知道。
      」、「（問：系爭房地是否曾有登記到你名下？）辛○有
      說要辦，有沒有辦我不知道。」等語（見本院卷(二)第23頁
      反面至第24頁），證人丙○○證稱：「當時是辛○買房子
      ，請我幫她去看，辛○有房子，好朋友就叫她幫忙作保，
      她怕房子被吃掉，好朋友信任我，所以設定我的名字。我
      沒有借錢給辛○。」、「（問：後來為何塗銷抵押權你是
      否知道？）我是借我的名字給她登記，塗銷之後我就不用
      麻煩。」等語（見本院卷(二)第24頁）相符，且有子○○戶
      籍謄本、系爭不動產歷次移轉登記紀錄（見本院卷(二)第31
      頁、卷(一)第59頁至第64頁）附卷可稽；參以證人辛○15年
      11月15日生，於49 年間需撫養4子，經濟困頓卻為人作保
      ，自承受甚大心理壓力，是堪認被告抗辯證人辛○於54年
      3月4日將系爭不動產移轉登記予證人庚○○○，及於54年
      8 月17日設定抵押權予證人丙○○，均為辛○為保護其對
      系爭不動產之所有權而藉用他人名義所為，應為真實。又
      子○○39年10月9 日生，因欲赴美留學需提出財力證明，
      乃由證人辛○於62年12月18日將原借名登記於證人庚○○○名下之系爭不動產，以買賣名義移轉登記予子○○，然
      證人辛○並無使子○○取得所有權意思之事實，有證人辛○證述：「…之後我兒子要留學唸書，需要不動產登記，
      所以借名登記給我兒子，…。」等語（見本院卷(二)第22頁
      ）、證人庚○○○證稱：「（問：後來為何又登記到子○○名下？）辛○作保被人家倒，所以登記到我名下，辛○
      拿我的身分證，要做什麼我不知道。」等語（見本院卷二
      第23頁反面）、證人戊○○：「（問：系爭房地為何登記
      在子○○名下？）主要是子○○要出國留學，要取得不動
      產證明。」、「（問：你媽媽有要將系爭房地給子○○的
      意思？）沒有。」等語（見本院卷(二)第28頁），且有子○○戶籍謄本、系爭不動產歷次移轉登記紀錄（見本院卷(二)
      第31頁、卷(一)第59頁至第64頁）在卷足憑，復觀諸系爭不
      動產於移轉登記後，仍由證人辛○管理及使用之事實，亦
      有證人辛○證述：「（問：請證人回答從系爭房地登記在
      證人的名下後，房屋的使用情形？）就是我在住，我兒子
      女兒回來看我的時候住。」等語（見本院卷(二)第22頁），
      核與證人戊○○證稱：「（問：證人是否知道卯○○路系
      爭房屋的實際使用情形？）知道，最主要是我媽媽，目前
      來講，我或我妹妹回臺灣，就是在這團聚。」等語（見本
      院卷(二)第26頁）、證人甲○○○所述「（問：你是否知道
      卯○○路系爭房屋的實際使用情形？）是媽媽在用。」等
      語（見本院卷(二)第27頁）相符，且有證人辛○繳納系爭不
      動產水電費、電話費及稅金之證明（見本院卷(一)第125 頁
      至第151 頁）在卷可佐。是堪認被告抗辯系爭不動產係證
      人辛○借名登記予子○○，應為可採。原告雖主張系爭不
      動產為子○○所購買，子○○與證人辛○間無借名關係云
      云，惟證人辛○購買系爭不動產時，子○○年僅10歲，如
      何出資購買？足見原告主張顯屬無稽，而子○○於62年間
      ，甫大學畢業又將出國，如非子○○亟需財力證明，以系
      爭不動產對證人辛○之重要性及證人辛○當時尚有另3 未
      成年子女情形況下，證人辛○實無將系爭不動產置於子○○名義下之理？至於原告僅以其所提子○○病歷記載主張
      子○○係在67年間出國留學，然此病歷乃在描述子○○個
      人和社會經歷史時附帶提及，且原告係於74年6 月26日始
      與子○○結婚，此有原告戶籍謄本（見本院卷(一)第24頁）
      附卷可考，是原告所述子○○前往美國深造時間，及空言
      所稱婚前子○○社經情形，尚難謂足採。
    (二)承上，系爭不動產為證人辛○借名登記予子○○使其得以
      前往美國留學之事實，已如前述。又借名登記乃當事人約
      定一方將自己之財產以他方名義登記，而仍由自己管理、
      使用、處分，他方允就該財產為出名登記之契約，其成立
      側重於借名者與出名者間之信任關係，然證人辛○於90年
      間，即因子○○健康不佳，與子○○之信賴關係已有所動
      搖，乃欲將系爭不動產借名登記予被告，但因移轉系爭不
      動產之稅賦過高無力負擔，遂辦理系爭不動產預告登記，
      以保全對系爭不動產物權變動請求權之事實，業據證人辛○到庭證述：「…之後我兒子要留學唸書，需要不動產登
      記，所以借名登記給我兒子，因為我怕我兒子拿房子去借
      錢，把房子賣掉，我只有這間房子，如果賣掉，我要住哪
      裡，所以做了一個預告。」、「（問：證人找女兒作預告
      登記是何時的事？）大約是在7、8年前，我兒子生病的時
      候。」、「（問：當時你為何沒有直接請你兒子把房子過
      戶回來給你就好？）繳不起稅金，無法移轉回來，所以才
      作預告。」等語（見本院卷(二)第22頁），核與證人乙○○
      證稱：「（問：為何要辦這件預告登記？當初是誰委託你
      的？）我印象中是洪先生身體已經不舒服了，被告跟我聯
      絡，我們稍微有討論洪先生的遺產跟系爭房地贈與的事，
      我有到現場去看過，隔壁有作玻璃或賣玻璃的，我有跟他
      說贈與並不划算，有增值稅上千萬，不管是生前贈與或遺
      贈，都要繳很多錢，…我建議是用遺產稅的方式給合法繼
      承人，就不會有增值稅的問題，私底下他們再去做協議的
      動作。當時被告問我保全的事情，被告不是合法繼承人，
      根本沒有辦法保障他的權利，被告有提過子○○有要把房
      子給她的意思，所以我建議她作預告登記。洪先生事後（
      是指討論後還沒辦登記前）也同意，所以他親自寫了庭提
      的授權書，這是他從美國寄來的。」等語（見本院卷(二)第
      27頁反面）相符，且有子○○於90年11月14日親書、經我
      國駐洛杉磯臺北經濟文化辦事處認證之授權書，在授權證
      人乙○○之事項中記載：「辦理前開不動產（即系爭不動
      產）預告登記及申領門牌整編證明書…預告登記之預告登
      記請求人午○○民國46.3.16生.Ｚ000000000臺南縣辰○74
      號之7 。」、系爭預告登記申請書、子○○戶籍謄本、舊
      式身分證影本、美國護照、信封封面、臺北市中山地政事
      務所公告、登記清冊（見本院卷(一)第10頁至第12頁、卷(二)
      第30頁至第35頁）在卷可佐，復有證人乙○○就系爭不動
      產於91年1月4日所列印之土地增值稅估算表（見本院卷(一)
      第65頁）附卷足觀，而原告亦自承子○○於90年間即有腦
      部腫瘤情形，且提出子○○在美國南加州美以醫院病歷（
      見本院卷(二)第90頁至第95頁）為證。輔以，原告雖陳稱：
      子○○於90年間在美國有家有業，任職保險公司之行銷經
      理，並無任何負債情事，無證人辛○所述懼怕子○○將房
      子賣掉借錢等情（見本院卷(二)第79頁），然原告亦陳稱：
      子○○重病七年，被告未曾照料一日，每天腦中盤旋著如
      何在子○○病重無力抗壓下使盡手段逼其就範，搶其遺產
      ，並不體恤原告孤兒寡母，異地求生，七年醫夫病，「盤
      纏用盡，還要供應長子學醫，長女學法律每人須二十多萬
      元美金學費，張羅無門之情況下非奪原告唯一財產不可」
      ，這種尼姑，算不得出家。被告是尼姑一直住在廟裡對家
      庭都沒有付出貢獻，子○○很小就開始幫忙家計，如賣春
      聯、碗糕。母親自己整天往廟跑，整天不顧家，他祖母才
      講這個瘋女人整天拜拜，家都不顧等語（見本院卷(一)第11
      0 頁反面），益徵證人辛○於90年間，因子○○健康不佳
      而動搖與子○○間信賴關係乙節為可採。是以，堪認子○○與被告於90年間確實有預告登記之合意，且此合意原因
      乃子○○基於系爭不動產借名登記契約之出名人，同意將
      系爭不動產無償移轉登記予借名人即證人辛○指定之人即
      被告。惟子○○與被告間應係基於上開原因而於90年間合
      意辦理預告登記，且被告亦迭自承：子○○知系爭不動產
      實為母親辛○所有，乃同意將系爭不動產無償移轉登記至
      被告名下，以利參與都市更新計畫，將更新後分配之房地
      出售作為母親辛○之養老費用等語，參以證人辛○證述：
      「…之後我兒子要留學唸書，需要不動產登記，所以借名
      登記給我兒子，因為我怕我兒子拿房子去借錢，把房子賣
      掉，我只有這間房子，如果賣掉，我要住哪裡，所以做了
      一個預告。」、「（問：證人找女兒作預告登記是何時的
      事？）大約是在7、8年前，我兒子生病的時候。」等語（
      見本院卷(二)第22頁）；復觀諸於96年11月5 日原告、證人
      戊○○、甲○○○、被告等簽立之協議書，約定子○○死
      亡後，就系爭不動產繼承及其後持分分配比例（見本院卷
      (一)第53頁），足認子○○、證人辛○並無使被告成為系爭
      不動產事實上所有人之意思，是子○○雖於96年間授權被
      告處理系爭不動產都市更新事宜時附帶簽立之贈與契約，
      然亦無礙系爭不動產仍為借名登記契約借名人即證人辛○
      所有，子○○所簽立之贈與契約係為便利被告辦理系爭不
      動產都市更新事宜之事實。又預告登記係對於他人之土地
      權利，為保全其請求權而預先所為之登記，為限制登記之
      一，亦屬保全登記，其目的在於限制土地登記名義人對其
      土地有妨害保全之請求權之處分。準此，被告就不動產物
      權變動對於子○○存在一契約請求權即子○○同意將系爭
      不動產無償移轉登記予借名人即證人辛○指定之人即被告
      ，且經系爭不動產登記名義人即子○○同意為預告登記，
      並已經辦迄預告登記，是系爭不動產預告登記既為有效成
      立，復未經契約當事人撤銷，則子○○雖於97年1 月22日
      死亡，然原告為其配偶，於97年4 月28日以分割繼承為登
      記原因登記為系爭不動產所有權人，此有原告戶籍謄本、
      系爭不動產登記謄本（見本院卷(一)第24頁、第9 頁、第29
      頁至第31頁）為憑，且為兩造所不爭執，故依繼受取得之
      法理，原告即應繼承子○○與被告間契約及預告登記所生
      之權利或義務，因之，原告於本件請求被告塗銷系爭預告
      登記，應非可採。
    (三)原告雖主張子○○就系爭不動產與被告於90年11月14日預
      約出賣係屬通謀虛偽意思而無效，則系爭預告登記即失所
      依附，自無存在之必要云云。惟查，系爭不動產預告登記
      申請書後所附預告登記同意書，為證人乙○○為辦理系爭
      不動產預告登記而自行製作者，此觀諸證人乙○○到庭證
      稱：「我印象中是洪先生身體已經不舒服了，被告跟我聯
      絡，我們稍微有討論洪先生的遺產跟系爭房地贈與的事，
      我有到現場去看過，隔壁有作玻璃或賣玻璃的，我有跟他
      說贈與並不划算，有增值稅上千萬，不管是生前贈與或遺
      贈，都要繳很多錢，…我建議是用遺產稅的方式給合法繼
      承人，就不會有增值稅的問題，私底下他們再去做協議的
      動作。當時被告問我保全的事情，被告不是合法繼承人，
      根本沒有辦法保障他的權利，被告有提過子○○有要把房
      子給她的意思，所以我建議她作預告登記。洪先生事後（
      是指討論後還沒辦登記前）也同意，所以他親自寫了庭提
      的授權書，這是他從美國寄來的。」、「我沒有看到買賣
      契約。預告登記不用買賣契約。」等語（見本院卷(二)第27
      頁反面），及證人乙○○庭提子○○自美國所寄包含90年
      11月14日授權書、子○○戶籍謄本、舊式身分證影本、美
      國護照、信封封面（見本院卷(二)第30頁至第33頁）等文件
      ，均無上開預告登記同意書可證，且由子○○於90年11月
      14日授權證人乙○○辦理事項亦無記載預告登記原因為「
      預約買賣」，及該同意書上僅有證人乙○○印文可佐（見
      本院卷(一)第13頁），足認系爭不動產預告登記申請書後所
      附預告登記同意書為證人乙○○為辦理系爭不動產預告登
      記而自行製作，子○○與被告相互間自始即無預約買賣之
      意思表示存在，是原告主張被告與子○○間就系爭不動產
      於90年11月14日預約出賣係屬通謀虛偽意思，要屬有誤，
      不足為採。
    (四)第查，系爭預告登記完成後，子○○於96年5月2日雖簽立
      贈與契約及授權書、於96年9 月29日另立授權書予被告，
      然其目的仍係為便利被告辦理系爭不動產參與都市更新事
      宜，此為被告所自承（見本院卷(一)第55頁），且有證人丁○○證述：「…我們是先到舊金山去，後來轉洛杉磯，後
      來到子○○他家去，去沒多久，戊○○跟他太太都有過去
      ，原告的兒子也在場，後來戊○○的兒子也有過去，討論
      都更的事，子○○寫授權書、贈與書給己○○，讓被告全
      權處理，…。」等語（見本院卷(二)第24頁反面）、證人戊○○證稱：「（問：提示被證6 契約書及授權書，你是否
      看過？簽立時是否在場，當時情形為何？）在我哥哥子○○家簽的，有我、被告、被告的徒弟丁○○、我媽媽好像
      也在場、還有子○○，那天討論都更，有這些文件，要填
      表格準備都更用，上面子○○的簽名是他親自簽的，當時
      子○○的身體及精神狀況很好。」、「（問：請提示被證
      9 ，請問證人是否看過，簽立授權書時，證人是否在場？
      ）有。是我寫的。子○○的簽名是他親自簽的。」等語（
      見本院卷(二)第25頁正反面），復有96年5月2日贈與契約及
      授權書、96年9 月29日授權書（見本院卷(一)第73頁、第74
      頁、第152 頁）在卷可稽，準此以觀，足見子○○並無撤
      銷其於90年間與被告預告登記合意之意思，且益徵子○○
      有將系爭不動產無償移轉登記予借名登記契約借名人即證
      人辛○指定之人即被告之意思。再查，原告雖提出子○○
      於96年11月2 日自書遺囑主張子○○並無贈與系爭不動產
      予被告之意思云云。惟查，系爭不動產係因子○○赴美留
      學需財力證明乃由證人辛○借名登記予子○○，嗣證人辛○於90年間，因子○○健康不佳，與子○○之信賴關係已
      有所動搖，乃欲將系爭不動產借名登記予被告，但因移轉
      系爭不動產之稅賦過高無力負擔，遂辦理系爭不動產預告
      登記，以保全對系爭不動產物權變動請求權之事實，已於
      前述，則子○○就系爭不動產僅為借名登記契約之出名者
      ，是子○○違反借名登記契約之約定所為處分行為，對借
      名者而言，即屬無權處分，且該自書遺囑係於96年11月2
      日書立，然96年11月5 日原告、證人戊○○、甲○○○、
      被告等人有簽立協議書約定子○○死亡後，就系爭不動產
      繼承及其後持分分配比例之事實，業據證人戊○○證述：
      「（問：提示被證1協議書，此協議書簽立情形為何？）
      這份協議書是我擬的，當時是11月5日，11月3日的時候，
      我跟我小妹妹甲○○○大概11點的時候到原告桃園娘家那
      裡，去探望我哥哥，有提到卯○○路房子的事情，原告就
      跟我講要利用他的名字，才能達到省稅的目的，我不清楚
      是什麼意思，我就希望原告解釋，他說他回來台灣以後問
      人，自己有研究過，假如是我哥哥過世以後，由他配偶自
      然繼承，再之後再變更回來給我們，因為過戶的時間沒有
      很長，應該繳的稅就很少。當時我跟甲○○○、我哥哥、
      原告四人在場，那時被告在車子裡。上面的簽名都是我們
      親自簽的。」、「因為我去簽之前，我媽媽跟我妹妹授權
      我去談，因為我們都沒有駕照，車子只有己○○能開，所
      以己○○在車上，我太太陪著，事後簽完以後我再拿給己○○親自簽名。」、「（問：在簽被證1 協議書的時候，
      氣氛為何？）我到的時候，原告的二哥跟他家人一起要去
      桃園縣政府辦一些文件，所以就出門了，他們就不在場。
      原告當時說他都不要這個房子，我11月2 日到臺灣，馬上
      就去看我哥哥，當時原告說嫁給我哥哥時，他都比我哥哥
      有錢，所以她不會要這個房子，到11月3 日再去看我哥哥
      的時候，我們要離開的時候，原告的二哥在騎樓，說他妹
      妹最可憐，要多照顧她，本來我媽媽是希望各四分之一，
      原告的二哥建議甲○○○那份給原告，我才知道說他們希
      望多拿一些，我再回去跟我媽媽、妹妹研究，所以原告持
      分百分之四十，才有這份協議書，當時簽協議書的氣氛很
      好。我把協議書擬好之後給原告看，原告她就說，她沒有
      要多拿，我就回答說，你二哥希望多照顧一點，我們能做
      的就是這樣子，如果你同意的話，請你在上面簽名。」等
      語（見本院卷(二)第25頁反面、第28頁），核與證人甲○○○證稱：「（問：提示被證1 ，有無看過？簽立的時候你
      是否在場？簽立過程為何？當時有何人在場？）有。我、
      戊○○、子○○、原告在場。那天我是下午2點的飛機，
      前一天有到大嫂家，我跟我大哥大嫂很好，大哥去世那一
      年，我大嫂還來住我們家。這份協議書是戊○○寫的，原
      告的名字是他當場簽的，被告是因為在車子裡面，後來拿
      下去給他簽的。」、「（問：當時洽談簽協議書的時候氣
      氛如何？）氣氛很好，原告先送戊○○下樓，當時我還跟
      大哥相抱，我知道這是最後一次了。」等語（見本院卷(二)
      第26頁反面、第27頁）相符，且有子○○96年11月2 日自
      書遺囑、96 年11月5日協議書載明：「立協議書人巳○○
      等四人，同意於子○○百年後，將臺北市○○區○○段二
      小段628 地號，土地壹筆，所有權全部及其地上建物門牌
      臺北市中山區○○○路○ 段27號建號所有權全部，先由合
      法繼承人癸○○（即原告）、Juliana Hung、Albert Hung
      （即原告與子○○之子女）等三人平均繼承後，再移轉癸○○（即原告）40％、戊○○25％、己○○（即被告）25
      ％、甲○○○10％（母親辛○的養老費用）所有稅款、規
      費等相關一切費用由四人按照持分比例分攤，特此為證。
      」（見本院卷(一)第53頁、卷(二)第96頁）在卷可佐，是自難
      以子○○於96年11月2 日書立之自書遺囑內容，遽謂子○○於生前有撤銷其於90年間與被告預告登記合意之意思。
      基上，子○○於系爭預告登記後所書立之文件，均無撤銷
      其系爭預告登記之意思表示，則此意思表示既未經撤銷，
      自仍屬有效，被告繼續保有系爭不動產預告登記乃屬有據
      ，原告對此應有無容忍之義務。
    (五)原告雖主張證人辛○需靠系爭不動產養老，則就系爭不動
      產所有權屬顯有利害關係，且證人壬○○○係證人辛○外
      甥女、證人庚○○○係證人辛○弟妹，均與證人辛○有親
      戚關係，證人丙○○則係證人辛○舊友，渠等證詞迴護證
      人辛○實屬當然，故上揭證人證述並不可採云云。然上開
      證人均經本院隔離訊問，所為證述內容並無歧異，且有相
      關書證為佐。是原告僅以證人間有親屬關係，遽主張渠等
      證詞不可採，要非足取。又證人之供述證據雖有部分與事
      實有差異或矛盾情形，然事實審法院非不可本於經驗及論
      理法則，斟酌其他情形，作合理之比較，定其取捨；其就
      供述證據之一部，認為真實者，予以採取，亦非法則所不
      許。證人乙○○證述：印象中，伊有在臺灣到醫院看過子
      ○○，確認子○○意願，當時子○○已經不能說話，係伊
      說話，子○○點頭或搖頭等語（見本院卷(二)第27頁反面）
      ，雖與原告所提子○○於90年間入出境及病歷資料有部分
      差異（見本院卷(二)第81頁至第89頁、第98頁至第99頁），
      然衡諸待證事實距證人乙○○證述時已然久遠，證人乙○○記憶難免模糊，惟證人乙○○其他證述內容有子○○於
      90年11月14日親書、經我國駐洛杉磯臺北經濟文化辦事處
      認證之授權書、系爭預告登記申請書、子○○戶籍謄本、
      舊式身分證影本、美國護照、信封封面、臺北市中山地政
      事務所公告、登記清冊（見本院卷(一)第10頁至第12頁、卷
      (二)第30頁至第35頁）在卷可參，是原告徒以證人乙○○部
      分供述內容與事實相左，遽主張證人乙○○全部供述均不
      足採，實非可取。至於原告主張其於96年11月5 日簽立協
      議書時，因子○○腹痛劇烈，原告心慌意亂不及看清該協
      議書而簽立云云，惟證人戊○○與甲○○○於本院經隔離
      訊問時，證人戊○○證述：「（問：96年11月5 日子○○
      有無肚子痛就醫的情形？）我到場的時間9點半左右，我
      離開時約11點，這段時間都沒有看到有這情形。」等語（
      見本院卷(二)第26頁），核證人甲○○○證稱：「（問：96
      年11月5日那天子○○有無肚子痛就醫？）沒有。」、「
      （問：當時洽談簽協議書的時候氣氛如何？）氣氛很好，
      原告先送戊○○下樓，當時我還跟大哥相抱，我知道這是
      最後一次了。」等語（見本院卷(二)第27頁）相符，是原告
      執訴外人即其兄簡時福於96年11月5 日日記內容主張其所
      述為真，礙難採信。
五、綜上所述，系爭不動產係證人辛○借名登記予子○○，子○○基於系爭不動產借名登記契約之出名人，同意將系爭不動
    產無償移轉登記予借名人即證人辛○指定之人即被告，被告
    就不動產物權變動對於子○○存在一契約請求權，且子○○
    亦同意為預告登記，並經辦理預告登記完畢，是系爭不動產
    預告登記既為有效成立，且未經子○○撤銷上開意思表示，
    則子○○雖於97年1 月22日死亡，然原告因繼承而登記為系
    爭不動產所有人，被告繼續保有系爭不動產預告登記乃屬有
    據，原告對此本有無容忍之義務，故本件原告依民法第767
    條中段規定，請求被告塗銷系爭預告登記，為無理由，應予
    駁回。
六、本件事證已臻明確，兩造其餘主張、陳述及所提之證據，經
    審酌後認與判決結果不生影響，爰不一一論述，附此敘明。
七、據上論結，原告之訴為無理由，依民事訴訟法第385條第1項
    前段、第78條，判決如主文。
中    華    民    國    99    年    3     月    31    日
                  民事第三庭  審判長法  官  丁蓓蓓
                                    法  官  黃書苑
                                    法  官  周玉琦
以上正本係照原本作成。
如對本判決上訴，須於判決送達後20日內向本院提出上訴狀。
中    華    民    國    99    年    3     月    31    日
                                    書記官  劉英權


司法院資訊處製作；財團法人民間司法改革基金會備份。
